ACORDAO-COMPLETO-2417236

ACÓRDÃO 2293/2020 ATA 32/2020 - PLENÁRIO

VISTOS, relatados e discutidos estes autos da Representação formulada pela Procuradoria Regional do Trabalho da 4ª Região - Ministério Público do Trabalho, acerca do fato de o Creci/RS seguir resistindo à obrigação de realizar concurso público e de substituir os trabalhadores irregulares admitidos sem concurso público a partir de 18/5/2001, descumprindo o Termo de Ajustamento de Conduta - TAC firmado entre o Ministério Público do Trabalho e o referido Conselho.
	ACORDAM os Ministros do Tribunal de Contas da União, reunidos em Sessão do Plenário, ante as razões expostas pelo Relator, em:
	9.1. com fundamento nos arts. 235 e 237, inciso I e parágrafo único, do Regimento Interno/TCU, conhecer desta Representação, para, no mérito, considerá-la procedente;
	9.2. rejeitar as razões de justificativas apresentadas pelos Srs. Flavio Koch e Marcio Ferreira Bins Ely;
	9.3.  aplicar ao Sr. Marcio Ferreira Bins Ely a multa prevista no art. 58, inciso II, da Lei 8.443/1992, no valor de R$ 10.000,00 (dez mil reais) , fixando-lhe o prazo de 15 (quinze) dias, a contar da notificação, para que comprove, perante o Tribunal (art. 214, inciso III, alínea a do Regimento Interno) , o recolhimento da dívida aos cofres do Tesouro Nacional, atualizada monetariamente desde a data deste acórdão até a do efetivo recolhimento, se for paga após o vencimento, na forma da legislação em vigor;
	9.4. autorizar, caso requerido, nos termos do art. 26 da Lei 8.443/1992, o parcelamento da multa em até 36 (trinta e seis) parcelas mensais e sucessivas, atualizadas monetariamente, esclarecendo ao responsável que a falta de pagamento de qualquer parcela importará no vencimento antecipado do saldo devedor (art. 217, § 2º, inciso II, do Regimento Interno/TCU) , sem prejuízo das demais medidas legais;
	9.5. autorizar, desde logo, nos termos do art. 28, inciso II, da Lei 8.443/1992, a cobrança judicial da dívida, caso não atendida a notificação;
	9.6. com fulcro no art. 9º, inciso I, da Resolução/TCU 315/2020, dar ciência ao Conselho Regional de Corretores de Imóveis 3ª Região - Creci/RS do seguinte:
	9.6.1. conforme definido por esta Corte no Acórdão 341/2004-TCU-Plenário, subitem 9.2.5, as disposições normativas internas dos conselhos de fiscalização de profissões regulamentadas que cuidam da organização de seu quadro de pessoal, conforme lhes autorizam as respectivas leis instituidoras, devem adequar-se ao disposto no art. 37, inciso V, da Constituição Federal, com a redação dada pela Emenda Constitucional 19/98, de forma que as funções de confiança sejam exclusivamente ocupadas por empregados do quadro efetivo, e os cargos em comissão, a serem preenchidos por empregados do quadro efetivo nas condições e limites mínimos a serem fixados por instruções dos conselhos federais, sejam destinados apenas às atribuições de direção, chefia e assessoramento, podendo ser adotados como referencial os parâmetros fixados no art. 14 da Lei 8.460/92;
	9.6.2.  devem ser ultimadas, pelo Creci/RS, providências com vistas à rescisão dos contratos de trabalho dos funcionários admitidos sem concurso público a partir de 18/5/2001, bem como à realização do competente concurso público para suprir as vagas abertas, em cumprimento a retiradas determinações desta Corte por meio dos Acórdãos/Plenário ns. 936/2006, 1203/2007 e 560/2011, e ainda o Termo de Ajustamento de Conduta - TAC, firmado entre o Ministério Público do Trabalho e o CRECI/RS, em 9/4/2007, em fase de execução (0108600-95.2009.5.04.0024) ;
	9.6.3. a aludida unidade jurisdicionada deve informar a esta Corte, em registros analíticos no relatório de gestão (art. 106, §§ 4° a 6°, da Resolução-TCU 259/2014) , as providências adotadas para cumprimento das deliberações desta Corte mencionadas acima, assim como os resultados alcançados com as medidas tomadas;
	9.7. comunicar ao Ministério Público do Trabalho - Procuradoria Regional do Trabalho da 4ª Região - Porto Alegre/RS, autor da representação, acerca da deliberação adotada.

Representação sobre possível irregularidade de o Creci/RS seguir resistindo à obrigação de realizar concurso público e de substituir os trabalhadores irregulares admitidos sem concurso público a partir de 18/5/2001, descumprindo o Termo de Ajustamento de Conduta  TAC firmado com o Ministério Público do Trabalho, assim como decisão do TCU.

Conselho Regional de Corretores de Imóveis 3ª Região - Creci/RS.

3. Interessado/Responsável:
3.1. Interessado: Ministério Público do Trabalho - Procuradoria Regional do Trabalho da 4ª Região -
 Porto Alegre/RS. 
3.2. Responsáveis: Flavio Koch (XXX.512.320-XX, falecido) e Marcio Ferreira Bins Ely (XXX.627.650-XX).

13.1. Ministros presentes: José Mucio Monteiro (Presidente), Walton Alencar Rodrigues, Benjamin Zymler, Augusto Nardes, Aroldo Cedraz, Raimundo Carreiro, Ana Arraes e Bruno Dantas.
13.2. Ministro-Substituto convocado: Augusto Sherman Cavalcanti.
13.3. Ministros-Substitutos presentes: Marcos Bemquerer Costa (Relator), André Luís de Carvalho e Weder de Oliveira.

ACORDAO-COMPLETO-2481556

Acórdão de Relação 1129/2021 - Plenário

Acórdão de Relação

MARCOS BEMQUERER

Trata-se da Representação formulada pela Procuradoria Regional do Trabalho da 4ª Região - Ministério Público do Trabalho, acerca do fato de o Creci/RS seguir resistindo à obrigação de realizar concurso público e de substituir os trabalhadores contratados irregularmente, demandando o ajuizamento de Agravo de Petição pelo MPT para ver cumpridos o TAC firmado e a decisão do Supremo Tribunal Federal.
2.	O representante informa a este Tribunal que foi desconsiderado, pelo Creci/RS, o Termo de Ajustamento de Conduta - TAC por ele firmado com o Ministério Público do Trabalho em 9/4/2007 (peça 1, p.24-27) . Por meio do TAC, o Conselho assumiu a obrigação de abster-se de nomear, admitir e contratar trabalhadores, a qualquer título, sem prévia aprovação em concurso público, ressalvadas as nomeações para cargos em comissão, bem como de realizar, até julho de 2008, concurso público para selecionar empregados, em substituição daqueles admitidos sem concurso público após 18 de maio de 2001, que deveriam ser desligados dentro do mesmo prazo.
3.	Expirados os prazos concedidos para o cumprimento do Termo firmado, foi proposta ação de execução do TAC, autuada sob o nº 0108600-95.2009.5.04.0024 junto à Justiça do Trabalho.
4.	Há processo de representação autuado nesta Corte de Contas (TC Processo 003.285/2006-1) em vista das contratações sem concurso público realizadas nos conselhos profissionais a partir de 18/5/2001, no qual foi proferido o Acórdão 936/2006-TCU-Plenário, de minha relatoria, a seguir reproduzido:
"9.1. com fundamento no art. 237, inciso VI, do Regimento Interno/TCU, c/c o art. 69, inciso VI, da Resolução/TCU n. 136/2000, conhecer da presente Representação, para, no mérito, considerá-la procedente;
9.2. determinar ao Conselho Regional de Corretores de Imóveis do Rio Grande do Sul - Creci/RS que:
9.2.1.  no prazo de 180 (cento e oitenta) dias, a contar da ciência deste Acórdão, faça cumprir o art. 37, inciso II, da Constituição Federal e a Súmula 231 da Jurisprudência do TCU, adotando, se ainda não o fez, as providências pertinentes para rescisão dos contratos de trabalho ilegalmente firmados, a partir de 18/05/2001, data da publicação no Diário da Justiça do julgamento do mérito do Mandado de Segurança n. 21.797-9, pelo Supremo Tribunal Federal;
9.2.2. ao final do prazo fixado no subitem precedente, envie relatório circunstanciado à Secex/RS, devidamente acompanhado de documentação comprobatória, atestando a rescisão dos contratos mencionados no subitem acima;
9.2.3. em cumprimento ao art. 37, inciso II, da Constituição Federal e à Súmula 231 da Jurisprudência do TCU, somente preencha vagas existentes no seu quadro de pessoal mediante a realização de prévio  concurso público; 
9.3. determinar à Secex/RS que acompanhe o cumprimento das medidas indicadas no subitem 9.2 deste Acórdão, representando, novamente, a este Tribunal, caso necessário;
9.4. dar ciência desta Deliberação ao Creci/RS e à Ouvidoria deste TCU, em face da manifestação n. 01.229."
5.	Em acompanhamento à decisão relatada acima, a Secex/RS verificou que o Conselho, além de descumprir a determinação de rescisão dos contratos irregulares, efetuou sete contratações, sem o devido concurso público. Diante disso, promoveu-se a audiência prévia do responsável, Edmundo Carlos de Freitas Xavier, ex-Presidente do Creci/RS, em razão do descumprimento da determinação do TCU fixada no item 9.2.1 do Acórdão 936/2006-TCU-Plenário, e do responsável Flávio Koch, então Presidente, em decorrência da contratação dos novos funcionários sem concurso público, descumprindo a determinação 9.2.3 da deliberação retro.
6.	Em deliberação acerca dos fatos apurados acima, esta Corte entendeu, ainda no âmbito do TC Processo 003.285/2006-1, que poderia ser dispensada a aplicação de multa ao Sr. Flávio Koch, em razão da formalização de Termo de Ajustamento de Conduta - TAC entre o Creci/RS e a Procuradoria Regional do Trabalho - 4ª Região, com o objetivo de regularizar a situação dos empregados admitidos sem concurso público.  
7.	Nessa exegese, considerou-se que deveria ser expedida determinação ao Creci/RS para que cumprisse o referido TAC, por meio do Acórdão 1203/2007-TCU-Plenário, de minha relatoria:
"9.1. aplicar ao Sr. Edmundo Carlos de Freitas Xavier, ex-Presidente do Creci/RS, a multa prevista no art. 58, § 1º, da Lei n. 8.443/1992, no valor de R$ 4.000,00 (quatro mil reais) , fixando-lhe o prazo de 15 (quinze) dias, a contar da notificação, para que comprove, perante o Tribunal (art. 214, inciso III, alínea a, do Regimento Interno/TCU) , o recolhimento da dívida ao Tesouro Nacional, atualizada monetariamente na data do efetivo recolhimento, se for paga após o vencimento, na forma da legislação em vigor;
9.2. autorizar, desde logo, a cobrança judicial da dívida, caso não atendida a notificação, nos termos do art. 28, inciso II, da Lei n. 8.443/1992;
9.3. determinar:
9.3.1. ao Creci/RS que adote providências objetivando ao efetivo cumprimento do Termo de Ajustamento de Conduta - TAC, firmado com a Procuradoria Regional do Trabalho da 4ª Região em 09/04/2007, nos autos da Peça de Informação n. 837/2006, abstendo-se de efetuar novas contratações de pessoal sem a realização do pertinente processo seletivo, nos termos do art. 37, inciso II, da Constituição Federal, e da Súmula n. 231 da Jurisprudência do TCU;"
8.	A matéria foi novamente objeto de apreciação por esta Corte, no âmbito do TC-Processo 008.888/2008-5, em que foi prolatado o Acórdão 560/2011-TCU-Plenário (relator Min. Subst. André Luís de Carvalho) , reproduzido em parte a seguir:
"9.1. conhecer da presente denúncia, com amparo nos arts. 234 e 235 do Regimento Interno do TCU, para, no mérito, considerá-la procedente; 
9.2. aplicar ao Sr. Flávio Koch a multa prevista no art. 58, inciso II, da Lei n.8.443, de 16 de julho de 1992, no valor de R$ 20.000,00 (vinte mil reais) , fixando-lhes o prazo de 15 (quinze) dias, a contar da notificação, para que comprove, perante o Tribunal, o recolhimento da referida quantia aos cofres do Tesouro Nacional, atualizada monetariamente, na forma da legislação em vigor; 
9.3. considerar grave a falta cometida, por maioria absoluta, e inabilitar o Sr. Flávio Koch para o exercício de cargo em comissão ou função de confiança no âmbito da Administração Pública Federal, pelo prazo de 5 (cinco) anos, nos termos do art. 60 da Lei n.8.443/92;
9.4. autorizar, desde logo, a cobrança judicial da dívida, nos termos do art. 28, inciso II, da Lei n° 8.443, de 1992, caso não atendida a notificação; 
9.5. determinar ao Creci/RS que: 
9.5.1. adote providências, no prazo de 30 (trinta) dias, a contar da notificação, se ainda não o fez, com vistas a rescindir os contratos de trabalho ilegalmente firmados, a partir de 18/5/2001, data da publicação no Diário da Justiça do julgamento do mérito do Mandado de Segurança n° 21. 797-9, pelo Supremo Tribunal Federal; 
9.5.2. atente para o fato de que as rescisões de contrato de trabalho devem ser motivadas e efetuadas por analogia aos termos do processo administrativo previsto na Lei n° 9.784, de 1999, fazendo constar tal previsão dos próximos editais de concursos a serem realizados (v. Acórdão 1243/2005-TCU-Plenário) ;
9.5.3. em atenção ao disposto no art. 37. inciso II, da Constituição Federal, e à Súmula n. 231 da Jurisprudência desta Corte, somente preencha vagas existentes no seu quadro de pessoal mediante a realização de prévio concurso público;"
9.	Feita a digressão sobre o histórico da matéria, importa relatar os fatos atinentes a este processo de representação.
10.	Em vista do contínuo descumprimento de determinações deste Tribunal, entendeu-se como necessário o chamamento aos autos dos responsáveis que deixaram de adotar as providências pertinentes a partir da expedição da primeira deliberação desta Corte, para responderem pelo seu descumprimento, conforme explicitado na transcrição, com pertinentes ajustes de forma, da instrução da unidade técnica (peça 34) :
"15. Neste sentido, a instrução ponderou que a responsabilidade deveria recair sobre os presidentes do conselho no período, haja vista que o Regimento Interno Padrão dos Conselhos Regionais de Corretores de Imóveis, aprovado pelo COFECI, estabelece, em seu art. 8º, inciso IV, que compete ao presidente contratar e demitir pessoal (http://www.cofeci.gov.br/arquivos/legislacao/nova/resolucao_1126_09.pdf) . 
16. Ao elaborar a proposta de encaminhamento para os autos, a instrução ponderou que não estavam presentes nos autos os dados relativos ao pessoal admitido sem concurso público a partir de 18/5/2001, para fins de identificação dos respectivos responsáveis em cada período.
 (...) 
17. A diligência foi promovida por meio do Ofício 13/2019-TCU/Sec-RS, de 15/1/2019 (peça 8) , sendo apresentados, em atendimento, os esclarecimentos e documentos juntados à peça 11.
18. Ao analisar as novas informações e documentos fornecidos pelo Creci/RS, a instrução apresentou as seguintes ponderações (peça 13) :
'22. Da análise das novas informações carreadas aos autos, sobressai a prática sistemática dos dirigentes do CRECI/RS ao longo dos últimos anos na contratação de servidores sem concurso público, aliada ao sistemático descumprimento de deliberações desta Corte e do TAC firmado com o MPT, conforme já consignado nesta instrução.
23. Com relação dirigentes responsáveis pelas admissões ocorridas de 18/5/2001 até a prolação do Acórdão 936/2006-TCU-Plenário, entende-se que não se aplica a eventual promoção de audiência prévia para fins de aplicação das penalidades previstas na Lei 8.443/1992 e RI/TCU, haja vista que a situação já foi objeto de apreciação por esta Corte no Acórdão referenciado, ocasião em que deliberou pela expedição de determinação ao CRECI/RS para exoneração dos funcionários irregularmente admitidos.
24. Os responsáveis Edmundo Carlos de Freitas Xavier e Flávio Koch já foram apenados com a multa prevista no art. 58 da Lei 8.443/1992, pelos mesmos fatos tratados nestes autos, conforme Acórdão 1203/2007-TCU-Plenário e  560/2011 - Plenário, respectivamente. Com relação ao responsável Flávio Koch, no entanto, a punição decorreu das contratações realizadas até 5/5/2008, conforme se verifica na instrução inicial do TC-Processo 008.888/2008-5 (peça 1, p.144) , ao passo que foram da sua responsabilidade inúmeras contratações ocorridas no período de 5/5/2008 até 17/8/2015, conforme demonstrado nos presentes autos (peça 1, p.3-7) , razão pela qual resta plenamente justificada a pertinência da realização de nova audiência prévia acerca dessas contratações. Além disso, cabe a ele a responsabilidade por ter deixado de dar cumprimento às deliberações anteriores desta Corte no sentido de promover a rescisão dos contratos de trabalho dos funcionários admitidos sem concurso desde 18/5/2001.
25. Consoante se verifica pela análise da planilha juntada à peça 11, todas as contratações sem concurso realizadas no âmbito do CRECI/RS passíveis de questionamento são de responsabilidade do Sr. Flávio Koch, exceto a contratação da funcionária Larcia Daniel de Jesus, cuja responsabilidade foi do presidente em exercício  Roque Valter Casagrande. No caso deste gestor, entende-se que pode ser desconsiderada a necessidade de responsabilização, haja vista que a contratação se deu em período de substituição do titular, certamente por curto período de tempo, tendo seguido a linha de atuação que vinha sendo pratica pelo titular. Além disso, a contratada exerceu suas atividades no conselho pelo curto período de 30 dias (09/05/2012 a 10/06/2012) , que é inferior ao período de contrato de experiência previsto na CLT, podendo ser caracterizada como uma contratação temporária. 
26. Observa-se, por oportuno, que o Sr. Flávio Koch deve responder por todas contratações realizadas sem concurso público posteriores a 5/5/2008, inclusive em relação aos funcionários que foram demitidos posteriormente.
27. Além das contratações irregulares, o Sr. Flávio Koch deve responder pelo descumprimento das deliberações anteriores desta Corte e do próprio TAC firmado pelo conselho com o MPT, que deu origem à presente representação, uma vez que deixou de promover a rescisão dos contratos de trabalho dos funcionários admitidos sem concurso público, devendo ser considerado o período posterior à ciência da deliberação (Acórdão 560/2011-TCU-Plenário)  proferida no TC-Processo 008.888/2008-5 (24/3/2011 - vide peça 3 do TC-Processo 008.888/2008-5, p.51 e 57) cuja apreciação resultou na aplicação de multa ao responsável, em razão, entre outros motivos, dos mesmos fatos tratados nestes autos, bem como fixação de derradeiro prazo para rescisão dos contratos de trabalho dos funcionários admitidos sem concurso a partir 18/5/2001.
28. Já o responsável Marcio Bins Ely, embora não tenha promovido novas contratações sem concurso público, exceto para ocupação de Cargos em Comissão, de livre nomeação, pode ser responsabilizado pelo descumprimento das deliberações anteriores desta Corte e do próprio TAC firmado pelo conselho com o MPT, que deu origem à presente representação, uma vez que deixou de promover a rescisão dos contratos de trabalho dos funcionários admitidos sem concurso público durante a sua gestão.
29. Acerca da ocupação de Cargos em Comissão, chama atenção o elevado número de contratações na gestão do Sr. Marcio Bins Ely, revelando-se pertinente a promoção de diligência com vistas a obter informações acerca do quadro de pessoal do conselho, incluindo cargos efetivos e em Comissão, bem normativo que o aprovou, e respectivo Plano de Cargos e Salários, para fins de avaliação. Neste sentido, observamos que esta Corte já firmou entendimento sobre a criação e ocupação de Cargos em Comissão nos conselhos, conforme item 9.2.5 do Acórdão 341/2004-TCU-Plenário:
'9.2.5. as disposições normativas internas dos conselhos de fiscalização de profissões regulamentadas que cuidam da organização de seu quadro de pessoal, conforme lhes autorizam as respectivas leis instituidoras, devem adequar-se ao disposto no art. 37, inciso V, da Constituição Federal, com a redação dada pela Emenda Constitucional 19/98, de forma que as funções de confiança sejam exclusivamente ocupadas por empregados do quadro efetivo, e os cargos em comissão, a serem preenchidos por empregados do quadro efetivo nas condições e limites mínimos a serem fixados por instruções dos conselhos federais, sejam destinados apenas às atribuições de direção, chefia e assessoramento, podendo ser adotados como referencial os parâmetros fixados no art. 14 da Lei 8.460/92.'
30. A proposta de diligência visa apenas corroborar uma situação que pode ser vislumbrada desde já: a inadequação do conselho às orientações expedidas na deliberação acima reproduzida, haja vista que é possível inferir que os Cargos em Comissão estão sendo ocupados exclusivamente por pessoal estranho ao quadro efetivo de empregados. Note-se que a quase totalidade dos funcionários do conselho foi admitida sem a realização de prévio concurso público, o que significa que mesmo esses não podem ser considerados integrantes do quadro efetivo.
31. Em razão da demonstração da necessidade de promoção de diligência e audiência prévia, pelos fundamentos indicados acima, torna-se necessário avaliar a viabilidade de adotar as duas medidas preliminares de forma simultânea, levando em consideração as orientações contidas no Memorando Circular 24/2014-Segecex, de 10/07/2014. Este memorando divulga posicionamento desta Corte adotado o Acórdão 1601/2014-TCU-Plenário, no sentido de que 'na instrução dos processos de controle externo, as diligências necessárias ao saneamento dos indícios de irregularidades em apuração devem ser realizadas previamente ao exercício do contraditório dos responsáveis e interessados (audiência, citação e oitiva do art. 250, § 6º do Regimento Interno do TCU) '.
32. No presente caso, entende-se que a realização da diligência em nada afeta o regular processamento das audiências prévias e andamento dos autos, haja vista que a criação e ocupação irregular de Cargos em Comissão poderá ser sanada mediante a expedição de determinação por esta Corte, por ocasião da elaboração da proposta de mérito, haja vista que se trata de matéria inédita em relação ao CRECI/RS."
11.	Diante do exposto, pelo motivo das razões acima reproduzidas, a unidade técnica, em pareceres uniformes (peças 13-14) , elaborou proposta de encaminhamento, para que seja promovida a audiência prévia dos Srs. Flávio Koch e Marcio Bins Ely, ex-presidentes do Conselho Regional de Corretores de Imóveis 3ª Região - Creci/RS, bem como para que seja diligenciado o Creci/RS.
12.	Em resposta às audiências (peças 16 e 18) , os Srs. Flávio Koch e Marcio Bins Ely encaminharam os arrazoados e os documentos autuados nas peças 29 e 31, os quais foram analisados pela SecexTrabalho na instrução da peça 34, a seguir transcrita no essencial, com ajustes de forma: 
"EXAME DE MÉRITO 
21.	Analisa[m]-se, nesta oportunidade, as razões de justificativa apresentadas pelos responsáveis ouvidos em audiência prévia e os esclarecimentos e documentos apresentados em atendimento à diligência promovida junto ao Creci/RS.
22.	Inicialmente, entende-se oportuno apreciar a matéria tratada na diligência, cujo objetivo foi comprovar se efetivamente os Cargos em Comissão estão sendo ocupados exclusivamente por pessoal estranho ao quadro efetivo de empregados, em desacordo com o entendimento expresso no item 9.2.5 do Acórdão 341/2004-TCU-Plenário.
23.	No atendimento à diligência promovida por esta Corte, o Creci/RS levantou uma questão preliminar, requerendo a extinção da presente representação em razão da tramitação, no legislativo federal, de proposta do atual Governo, do projeto de emenda constitucional, chamada PEC dos Conselhos (108/2019) , que trata da natureza jurídica dos Conselhos, cuja intenção seria tornar os Conselhos de profissões regulamentadas em entidades privadas, mantendo-se o regime celetista aos empregados. 
24.	A tramitação da referida PEC em nada altera a tramitação dos presentes autos, haja vista que se trata, como o próprio conselho informa, de projeto de emenda constitucional que demandará, certamente, acirradas discussões e tempo para apreciação, podendo nem ser apreciada ou até mesmo ser rejeitada pelo Congresso Nacional.
25.	Quanto ao tema central da diligência, o conselho apresentou uma tabela com a situação do quadro de pessoal em 1/1/2016 (peça 32, p.11-15) , onde constam as demissões ocorridas a partir dessa data. Igualmente apresentou tabela com o quadro de pessoal na data de 9/8/2019 (peça 32, p.16-17) , cuja situação é a seguinte: 2 funcionários concursados, 8 funcionários admitidos anteriormente a 18/5/2001, 47 funcionários admitidos após 18/5/2001 (situação irregular) e 22 ocupantes de cargos em comissão.
26.	Adicionalmente, o conselho informou que se encontra em fase de implantação o novo Plano de Cargos e Salários aprovado em sessão Plenária de 2/9/2019 (peça 32, p.22-64) .
27.	A questão dos funcionários em situação irregular será avaliada por ocasião da análise das audiências prévias dos presidentes do conselho que deixaram de adotar providências nas respectivas gestões, uma vez que a diligência foi promovida com vistas a avaliar a situação dos ocupantes de cargos em comissão.
28.	Conforme ficou consignado na instrução anterior (peça 13, item 29) , já naquela oportunidade era possível vislumbrar a inadequação do conselho às orientações expressas no item 9.2.5 do Acórdão 341/2004-TCU-Plenário, abaixo reproduzido: 
'9.2.5. as disposições normativas internas dos conselhos de fiscalização de profissões regulamentadas que cuidam da organização de seu quadro de pessoal, conforme lhes autorizam as respectivas leis instituidoras, devem adequar-se ao disposto no art. 37, inciso V, da Constituição Federal, com a redação dada pela Emenda Constitucional 19/98, de forma que as funções de confiança sejam exclusivamente ocupadas por empregados do quadro efetivo, e os cargos em comissão, a serem preenchidos por empregados do quadro efetivo nas condições e limites mínimos a serem fixados por instruções dos conselhos federais, sejam destinados apenas às atribuições de direção, chefia e assessoramento, podendo ser adotados como referencial os parâmetros fixados no art. 14 da Lei 8.460/92.'
29.	Os documentos ora juntados comprovam que os cargos em comissão do conselho são ocupados exclusivamente por pessoal estranho ao quadro de pessoal efetivo. Importante observar que o quadro efetivo do conselho na data em que foi atendida a diligência era composto por 57 funcionários, sendo 47 deles em situação irregular, uma vez que foram admitidos após 18/5/2001, sem a realização de concurso público. Assim, restariam apenas 10 funcionários aptos a ocupar os cargos em comissão destinados ao pessoal efetivo. 
30.	Observa-se, por oportuno, que o conselho deixou de apresentar o demonstrativo dos cargos em comissão existentes no conselho e respectivo normativo que o aprovou, embora solicitado na diligência. Note-se que o Plano de Cargos e Salários aprovado não faz qualquer menção aos cargos em comissão do conselho e respectivo critérios de nomeação e ocupação. Essa falta de detalhamento, aliada ao elevado número de cargos em comissão atualmente existentes (22) , comparativamente ao quadro efetivo, permite inferir que os cargos em comissão não estão restritos às atribuições de direção, chefia e assessoramento.
31.	Diante da situação irregular detectada, torna-se oportuno dar ciência ao conselho do entendimento firmado no Acórdão 341/2004-TCU-Plenário, na forma definida na Resolução TCU 265/2014, art.7º, uma vez que o art. 5º da mesma Resolução estabelece que não serão expedidas determinações para o mero cumprimento de entendimentos consolidados pelo Tribunal.
32.	Uma vez concluída a análise da diligência, passa-se à análise das razões de justificativa apresentadas pelos responsáveis em confronto com as irregularidades a eles imputadas.
	Responsável: Flávio Koch
	Irregularidade: omissão na adoção de providências com vistas à rescisão dos contratos de trabalho dos funcionários admitidos sem concurso público a partir de 18/5/2001, descumprindo as seguintes deliberações desta Corte: Acórdão 936/2006-TCU-Plenário, Acórdão 1203/2007-TCU-Plenário e Acórdão 560/2011-TCU-Plenário;
	Irregularidade: novas admissões de funcionários sem a realização de prévio concurso público após 5/5/2008, observando-se que as admissões realizadas até aquela data já foram apreciadas no âmbito do TC-Processo 008.888/2008-5 (Acórdão 560/2011-TCU-Plenário) , descumprindo as seguintes deliberações desta Corte: Acórdão 936/2006-TCU-Plenário, Acórdão 1203/2007-TCU-Plenário e Acórdão 560/2011-TCU-Plenário;
	Razões de justificativa
33.	Inicialmente o responsável alega que não cometeu ilegalidade, não agiu de má-fé e tampouco causou prejuízo ao Conselho Regional dos Corretores de Imóveis do RS no período em que presidiu a entidade.
34.	Segundo ele, a natureza jurídica dos Conselhos Profissionais é controversa, não se podendo enquadrá-los como autarquias puras. Alega que a doutrina, de regra, os define como autarquias sui generis, categoria que se quer é prevista na lei civil em vigor. Assim, entende que a natureza jurídica dos Conselhos Profissionais é a da associação pública com estrutura de direito privado (CC, art. 41, IV, in fine) , razão pela qual podem prover cargos sem realizar concurso público.
35.	Sustenta, também, que a Lei 6.530/78 e o Decreto 81.871/78 instituíram estruturas de direito privado nos Conselhos Federal e Regionais dos Corretores de Imóveis, já que os respectivos funcionários então vinculados ao regime celetista:
'Lei 6.530/78. Art. 22. Aos servidores dos Conselhos Federal e Regionais de Corretores de Imóveis aplica-se o regime jurídico das Leis do Trabalho.
Decreto 81.871/78. Art 45. Aos servidores dos Conselhos Federal e Regionais de Corretores de Imóveis aplica-se o regime jurídico da Consolidação das Leis do Trabalho.'
36.	Ainda segundo o responsável, o concurso público enseja a realização de estágio probatório e a obtenção de estabilidade, consequências que são manifestamente incompatíveis com o regime celetista que a lei e o decreto mandam aplicar.
37.	Neste contexto, alega que, para cumprir a lei e o decreto, contratou pessoal via regime celetista: sem concurso público, estágio probatório e estabilidade no emprego. Se devia contratar via concurso (estágio probatório e estabilidade obrigatoriamente incluídos) , o responsável indaga como o faria sem descumprir a lei e o decreto?
38.	Em suma, afirma que observou a Legalidade: submeteu-se à Lei 6.530/78 e ao Decreto 81.871/78, uma vez que os Conselhos Profissionais são associações públicas de estrutura privada (CC, art. 41, parágrafo único) , não se lhes aplicando o regime das autarquias federais puras (Lei 8.112/90) , cujos cargos são exclusiva e previamente criados por lei.
	Análise
39.	As alegações do responsável estão totalmente desconectadas da jurisprudência firmada no âmbito desta Corte e do próprio STF, bastando ser mencionado, para tanto, os precedentes indicados na instrução anterior, que tratam da definição da matéria em processos em que o próprio Creci/RS é parte, inclusive com aplicação de multa ao Sr. Flávio Koch em razão da contratação de pessoal sem concurso público: Acórdão 936/2006-TCU-Plenário, Acórdão 1203/2007-TCU-Plenário e  Acórdão 560/2011-TCU-Plenário.
40.	Os atos praticados pelo Sr. Flávio Koch estão devidamente comprovados nos autos, conforme se verifica à peça 11, p.2-7, onde estão listadas as admissões sem concurso público sob a sua responsabilidade. Importante observar que o próprio responsável admite, na sua defesa, que promoveu as admissões sem concurso. Cumpre esclarecer que a responsabilização do Sr. Flávio Koch, nos presentes autos, deve se limitar ao período posterior à ciência da deliberação (Acórdão 560/2011-TCU-Plenário) proferida no TC-Processo 008.888/2008-5 (24/3/2011) , conforme AR/ECT juntado à peça 3, p.51 e 57 daqueles autos, cuja apreciação resultou na aplicação de multa ao responsável, em razão, entre outros motivos, dos mesmos fatos tratados nestes autos, bem como fixação de derradeiro prazo para rescisão dos contratos de trabalho dos funcionários admitidos sem concurso a partir 18/5/2001.
41.	Quanto aos contratos de trabalho irregulares, cabe destacar que o Acórdão 560/2011-TCU-Plenário, conforme já dito acima, fixou prazo derradeiro para sua rescisão. Assim, restou demonstrado nos autos que o Sr. Flávio Koch deixou de adotar providências de sua competência, durante o período da sua gestão à frente do Creci/RS. O documento juntado à peça 11, p.2-7, demonstra que o Sr. Flávio Koch promoveu admissões até 17/8/2015. Embora tenham ocorrido demissões no período de sua gestão, conforme demonstra a mesma tabela, diversos funcionários ali relacionados permaneceram nos cargos durante o período de sua gestão. Essa irregularidade alcança o pessoal admitido em todo período de contratações irregulares, mesmo aquelas efetuadas por outros responsáveis, haja vista que trata da omissão da adoção de providências para rescisão dos contratos de trabalho.
42.	Isto posto, torna-se imperiosa a aplicação de nova penalidade de multa ao responsável, agora relativamente ao período posterior a 24/3/2011, especialmente em razão do deliberado e reiterado descumprimento de determinação desta Corte.
	Responsável: Marcio Bins Ely
	Irregularidade: omissão na adoção de providências com vistas à rescisão dos contratos de trabalho dos funcionários admitidos sem concurso público a partir de 18/5/2001, durante o período de sua gestão à frente do Conselho Regional de Corretores de Imóveis 3ª Região - CRECI/RS, bem como a realização do competente concurso público para suprir as vagas  abertas, descumprindo as deliberações desta Corte nos  Acórdão 936/2006-TCU-Plenário, Acórdão 1203/2007-TCU-Plenário e Acórdão 560/2011-TCU-Plenário, bem como o Termo de Ajustamento de Conduta - TAC entre o Ministério Público do Trabalho e o CRECI/RS, em 9/4/2007, cuja execução encontra-se em discussão na esfera judicial (0108600-95.2009.5.04.0024) ;
	Razões de justificativa
43.	Em alegações preliminares, o responsável invoca a PEC 108/2019 para requerer a extinção da presente representação. Segundo ele, a referida proposta de Emenda Constitucional, chamada PEC dos Conselhos, que se encontra em tramitação no legislativo federal, trata da natureza jurídica dos Conselhos, cuja intenção seria tornar os Conselhos de profissões regulamentadas em entidades privadas, mantendo-se o regime celetista aos empregados. 
44.	Quanto ao mérito da irregularidade a ele imputada, o responsável esclarece que o quadro de pessoal do conselho conta com 4 modalidades de contratados: contratações anteriores a data de 18/05/2001, nos termos da Súmula n° 277 do TCU; contratações diretas, realizadas pelas gestões anteriores da Autarquia, posteriores a data de 18/05/2001; contratações em decorrência da aprovação no concurso público realizado no ano de 2008; e contratações em conformidade com o art. 37, inciso I, da CF/88 (livre provimento e assessores) .
45.	Acrescenta que as contratações irregulares, ou seja, aquelas realizadas posteriormente a 18/5/2001 de forma direta, deram-se por gestores anteriores que estiveram à frente da Entidade, até 31/12/2015. A sua gestão, em primeiro mandato, abrangeu o período de 2016 a 2018, sendo reeleito para a Gestão 2019-2021.
46.	Quanto ao termo de ajustamento de conduta mencionado (processo n° 0108600-95.2009.5.04.0024) , esclarece que foi firmado, à época, pelo ex-presidente, Sr. Flávio Koch, no qual dentre outros compromissos assumidos, comprometeu-se a realizar o concurso público. Esse concurso foi realizado através da publicação do edital em 21/07/2008, restando empossados 03 (três) empregados no quadro efetivo (permanecendo dois com contratos de trabalho vigentes) .
47.	Quanto da sua posse, em 01/01/2016 (Gestão 2016-2018) , existiam 101 empregados que haviam sido contratados pelos gestores anteriores da Entidade até 31/12/2015, sendo 89 irregulares. Sustenta que, tão logo conhecido o imbróglio jurídico acerca da vedação da contratação de empregados a contar de 18/05/2001, foi providenciada a demissão, até a presente data, de 38 trabalhadores e mais 05 irregulares que foram mantidos em cargos de livre provimento, totalizando em ações corretivas/regularização 43 empregados, importando as rescisões dos contratos em R$ 843.189,95, equivalente a 48,3% da totalidade dos tidos como irregulares. A esse custo das rescisões ainda deve ser acrescido do passivo trabalhista (reclamatórias trabalhistas) , gerado em razão das demissões feitas pelas Gestões anteriores do Conselho.
48.	Considerando-se a demissão de 48,3% dos funcionários irregulares, o responsável entende que não há que se falar em omissão. Além disso, a relevância dos serviços prestados pelo conselho impediu a realizações de mais demissões, a fim de evitar a descontinuidade do serviço público delegado, em face da necessidade de planejamento orçamentário e financeiro adequado para que assim pudesse proceder, dado o alto custo financeiro que representa, hoje, a quantia de mais de RS 1.353.731,89 para demitir 47 empregados restantes em situação irregular. Essa despesa adicional, segundo ele, implicaria na quebra e esgotamento financeiro do Conselho, inclusive para mantença de folha de pagamento, despesas básicas correntes como: água, luz, manutenção, materiais, combustível, entre outras.
49.	Ao invocar a importância das atividades desenvolvidas pelo conselho, o responsável sustenta que o poder discricionário de demitir pessoal e realizar concurso público atribuído ao gestor tem limites; dentre eles, não pode o gestor optar por caminhos tortuosos ou alternativos e esvaziar o quadro de pessoal, até porque, comprometeria os serviços prestados aos pretensos inscritos e à sociedade em geral na atividade fiscalizatória.
50.	O responsável questiona, também, as dificuldades para proceder à demissão de empregados em gozo de férias, licença-saúde, licença-maternidade, que poderiam ensejar em ações trabalhistas com condenação pecuniária elevada, além do provável retorno de muitos por determinação judicial por estarem em período estabilitário.  
51.	Por todas essas razões, reitera que não pode ser considerado omisso ou inerte, haja vista que promoveu ações corretivas, dentro do espectro que lhe é permitido no âmbito legal e financeiro, resultando na demissão de 38 empregados e a assunção de cinco empregados irregulares em cargos de livre provimento, totalizando 43 funcionários demitidos e/ou regularizados de um total de 89 existentes em 31/12/2015.
52.	Como medida adicional, o responsável esclarece que foi aprovado recentemente o plano de cargos e salários (PCS) , que se encontra agora na fase de implantação, sendo necessária a sua inserção no quadro de pessoal para posterior realização da seleção pública. Assim, os empregados em situação irregular serão demitidos após a posse dos novos concursados, o que se dará no menor espaço de tempo possível, objetivando evitar a descontinuidade dos serviços prestados pelo Conselho. O responsável condiciona a adoção dessas medidas à rejeição da preliminar suscitada, de extinção da representação em face da PEC 108/2019.
53.	Quanto ao ponto que versa sobre o Termo de Ajustamento de Conduta, esclarece que a 5ª Turma do Tribunal Superior do Trabalho, na sessão realizada no dia 09/05/2012, negou provimento ao recurso do Ministério Público do Trabalho, confirmando a decisão do Tribunal Regional do Trabalho da 4ª Região, de que o TAC firmado com o Conselho é inexigível e que a Entidade não estaria obrigada a realizar concurso público para a admissão de seus empregados, inclusive, no que pertence à demissão de pessoal contratado a partir de 18/05/2001, já que as entidades de fiscalização profissional não integram a Administração Pública, não se submetendo, portanto, à obrigação de realização de concurso público para a contratação de pessoal.
54.	Acrescenta que, não se conformando com a decisão proferida, o Ministério Público do Trabalho, ao interpor recurso extraordinário (RE 758.168) , pretendeu revisar a decisão proferida pelo Tribunal Superior do Trabalho, invocando a desobediência a preceitos constitucionais. Todavia, o relator do Supremo Tribunal Federal (Ministros Ricardo Lewandowski) , entendeu não haver infringência as normas constitucionais, e sim, talvez, à norma infraconstitucional, pois as razões do recurso envolviam a reinterpretação dada às normas pelo juízo de origem, entendendo no julgado que se houvesse afronta à Carta Maior seria de maneira indireta, restando incabível e prejudicada a análise do ponto invocado via recurso extraordinário. Assim, ao final, com trânsito em julgado, restou inexigível o cumprimento do termo de ajuste de conduta (TAC) , voltando ao estado quo ante, desobrigando-se de todos os termos ali impostos.
55.	Diante das discussões ocorridas no âmbito judicial, o responsável entende que a dispensa dos empregados tidos como irregulares somente seria exig[ível] a partir do trânsito em julgado do Recurso Extraordinário n° 758168 (ocorrido em 04/11/2015) e não a partir de 18/05/2001, uma vez que foi a decisão do Recurso Extraordinário daquela ação que fez coisa julgada formal e material para o Creci/RS, sobretudo, por considerar que o TAC anteriormente firmado em 09/04/2007 é inexigível, desobrigando-se de todos os termos ali impostos. Com isso, sustenta mais uma vez que não agiu em nenhum momento com má-fé, tampouco, pretendeu contrariar o entendimento desta Corte. Ao contrário, vem adotando constantemente providências a evitar irregularidades, tudo de acordo com os princípios constitucionais que norteiam a administração pública.
56.	Por outro lado, o responsável invoca a existência, de longa data, de discussões quanto à definição da natureza jurídica dos Conselhos profissionais, fazendo extenso arrazoado abordando a Lei 9.649/1998, MS 26.150 - STF, ADI 1717-6/DF, além de doutrina, para sustentar que, embora os Conselhos de fiscalização profissional tenham personalidade jurídica de direito público, sejam criados por lei e desenvolvam atividade essencialmente pública, não se sujeitam ao controle administrativo ou financeiro do Estado, até porque não são mantidos por receita e orçamento público, suas receitas são provenientes dos seus inscritos. Por esta razão, entende que não ostentam status de verdadeira autarquia, não tendo aplicabilidade o inciso II do art. 37 da CF, conforme decisão do TST (processo n. TST-RR- 2690/2007- 741-04-007 Ac. 4.a TURMA, Rel. Min. MARIA DE ASSIS CALSING, J. 11.02.09) .
57.	Sob esta ótica e desobrigado por força judicial quanto ao cumprimento do pactuado no TAC, entende que à Entidade, em especial, ao seu Gestor, não poderá ser atribuída qualquer responsabilidade pessoal, ou até mesmo, aplicada quaisquer sanções: a um, porque não contratou pessoal no período informado no período citado por esta Corte (posterior a 18/05/2001) ; a dois, porque, tão logo, assumida a gestão da Entidade, adotou ações corretivas com a despedida de 38 empregados e a assunção de cinco empregados regularizados mais recentemente aos cargos de livre provimento, totalizando como ação corretiva 43 empregados em contrapartida aos 89 irregulares anteriores.
58.	Apesar de inexigível o TAC firmado com o MPT, afirma que, paralelamente à implantação do plano de cargos e salários, o Regional já está desenvolvendo o termo de referência do edital com fins de realizar a seleção pública de pessoal para substituir os empregados tidos como irregulares. 
59.	Em nova argumentação, o responsável invoca o Acórdão 298/2010-TCU-Plenário do TCU, que trataria de situação simétrica a do Creci/RS, para reforçar a tese de que os conselhos não se equiparam às autarquias em geral. Segundo ele, a discussão não foi devidamente esgotada perante esta Corte, tampouco, pelo Supremo Tribunal Federal, havendo, tão somente, decisões monocráticas envolvendo o debate, não possuindo qualquer efeito vinculante.
60	Nesse contexto, caso acolhida a tese de que o Conselho se reveste de personalidade de direito público, admitindo-se pertencente à administração indireta, estaria, então, sujeito às regras contidas no Decreto n° 9.739/2019, que estabelece medidas de eficiência organizacional para o aprimoramento da administração pública federal direta, fundacional e autárquica, devendo ser submetida a proposta de realização de concurso público ao Ministério da Economia até 31/05 de cada ano, indicando o plano anual de contratações de pessoal e demonstrar a necessidade de contratação/reposição de pessoal.
61.	Por fim, o responsável observa que a questão dos autos é inerente ao exercício da atividade de controle externo do Tribunal de Contas da União sobre o Conselho representado e seu Gestor, no que se refere a suposto vício originário na contratação dos empregados, sem prévio concurso público, envolve debates de fundamental relevância, muito além da sistemática pretendida nas orientações proferidas por este E. Tribunal.
62.	Assim, relembra que, na contramão das decisões proferidas por este Tribunal, ganha força a Proposta de Emenda Constitucional dos Conselhos, a chamada "PEC dos Conselhos", a qual pretende tornar os Conselhos de Profissões Regulamentadas em entidades privadas, no que se aplicaria o regime celetista aos empregados, sanando inclusive, a lacuna constitucional hoje existente, resultando na perda de objeto a presente representação.
63.	Em razão dos fundamentos apresentados em sua defesa o responsável requer o seguinte: 
	a) o acolhimento da preliminar de extinção da representação, para fins de extinguir a presente pela perda de objeto, considerado o projeto de emenda constitucional proposto;
	b) caso o entendimento seja diverso do pretendido na alínea 'a', seja determinada a suspensão da presente representação até final conclusão do Projeto de Emenda dos Conselhos - PEC n° 108/2019;
	c) seja observada e considerada a data do trânsito em julgado da decisão da ação que tornou inexigível o TAC, para fins de adoção de providências quanto a eventuais dispensas/demissões dos empregados, s.m.j., consignando-se que futuras demissões ocorram após a efetiva posse dos empregados contratados via seleção pública;
	d) o acolhimento das razões de justificativa, para ao final, julgar improcedente e arquivar a representação n° TC Processo 033.660/2018-2.
	Análise
64.	Com relação à PEC 108/2019, cabe observar que a sua tramitação em nada altera a tramitação dos presentes autos, haja vista que se trata, como o próprio responsável informa, de projeto de emenda constitucional que demandará, certamente, acirradas discussões e tempo para apreciação, podendo nem ser apreciada ou até mesmo ser rejeitada pelo Congresso Nacional.
65.	Quanto ao TAC firmado entre o MPT e o conselho, cujo descumprimento deu origem à presente representação, as informações trazidas pelo responsável não correspondem aos fatos. Conforme consta da peça inicial da representação (peça 1, p.30) , a Decisão do Ministro Ricardo Lewandowski no recurso extraordinário interposto pelo MPT junto ao STF foi no seguinte sentido:
'Isso posto, dou provimento parcial ao recurso (art.2º, § 2º do RISTF) para reafirmar a jurisprudência desta Suprema Corte quanto à submissão dos conselhos de fiscalização profissional ao que determinado pelo art. 37, II, da Constituição.'
66.	Já no âmbito da Justiça do Trabalho, quando da execução do TAC, em sentença de 1ª Instância (peça 1, p. 37) , a juíza responsável pelo feito observou que o STF não havia adentrado no tópico referente à inexigibilidade do título executivo extrajudicial, o qual deveria ter sido discutido em sede de recurso diverso. Assim, considerou válida a decisão do TRT4 quanto ao tema, determinando a perda do objeto do processo. 
67.	Inconformado o MPT interpôs agravo da decisão (peça 1, p.38-44) . Em consulta ao site do TRT - 4ª Região (processo 0108600-95.2009.5.04.0024) , realizada em 4/3/2020, verificou-se que o TRT-4ª Região deu provimento ao agravo, conforme acórdão de 5/9/2019, determinando o prosseguimento da execução do TAC, nos seguintes termos:
'Sendo assim, na hipótese em tela considera-se que a decisão proferida pelo STF no julgamento do recurso extraordinário desconstituiu o acórdão proferido por este Tribunal no julgamento do agravo de petição. Logo, fica restabelecida a sentença do ID. 67ee9f9 - Pág. 56-58 que julgou improcedentes os embargos do devedor, devendo haver o prosseguimento regular da execução do título executivo extrajudicial.'
68.	O Creci/RS interpôs embargos, que não foram conhecidos, e depois recurso de revista, que encontra-se pendente de apreciação.
69.	Como visto, a matéria encontra-se em apreciação no âmbito da Justiça do Trabalho.
70.	De qualquer forma, a execução do TAC não inviabiliza a atuação desta Corte, especialmente em razão da existência de deliberações anteriores adotadas em relação ao próprio Creci/RS e ainda pendentes de cumprimento.
71.	Importante observar, também, que os argumentos do responsável acerca da natureza jurídica dos conselhos e obrigatoriedade de cumprimento do art. 37, II da CF, caem por terra com a decisão do STF no âmbito do processo de interesse do próprio Creci/RS, conforme reproduzido no item 65 desta instrução. 
72.	Mais especificamente com relação à natureza jurídica dos conselhos, e sua vinculação ao poder público federal, a questão foi abordada com profundidade no âmbito desta Corte ao apreciar o TC-Processo 036.608/2016-5, ocasião em que foi invocado o posicionamento do STF sobre a matéria, conforme o Acórdão 1925/2019-TCU-Plenário, no qual, entre outras definições e medidas foi expedida a seguinte determinação:
'9.2. determinar à Casa Civil que informe a esta Corte, no prazo de 60 (sessenta) dias, as providências que adotará para que seja exercida a necessária supervisão ministerial dos conselhos de fiscalização profissional, considerando a natureza autárquica dessas entidades, que realizam atividades típicas de Estado por delegação da União, e o disposto no art. 19 do Decreto-Lei 200/1967;'
73.	De fato assiste razão ao responsável que as contratações irregulares, ou seja, aquelas realizadas posteriormente a 18/5/2001 de forma direta, deram-se por gestores anteriores que estiveram à frente da Entidade, até 31/12/2015. No entanto, não merece ser acolhido o argumento de que não foi omisso no cumprimento das deliberações anteriores desta Corte, visto que se encontra à frente do Creci/RS desde 1/1/2016, tendo aprovado o Plano de Cargos e Salários apenas em 2/9/2019, o qual ainda não havia sido implantado por ocasião da apresentação da sua defesa.
74.	Na verdade o responsável vem se escudando em disputas judiciais relativas ao TAC firmado com o MPT com o objetivo de evitar o cumprimento das deliberações desta Corte. Embora o responsável apresente informações de que estaria providenciando a realização de concurso público para substituição dos funcionários em situação irregular, está demonstrado na sua própria defesa que não pretende dar cumprimento imediato às determinações desta Corte, uma vez que invocou, de forma insustentável, a tramitação da PEC dos conselhos (PEC 108/2019) para requerer a extinção da presente representação. Por outro lado, na mesma defesa requer que seja considerada como data limite para exoneração dos funcionários irregulares a data do trânsito em julgado da decisão da ação que teria tornado inexigível o TAC (4/11/2015) e não 18/05/2001. Importante observar que a decisão de 1ª Instância acerca da execução do TAC foi revertida na 2ª Instância da Justiça do Trabalho, conforme já informado anteriormente. Para completar, as substituições dos funcionários irregulares somente ocorreria após a efetiva posse dos empregados contratados via seleção pública. 
75.	Diante do que foi exposto acima, é possível inferir que o responsável somente viria a adotar a alternativa do concurso público/seleção de pessoal após a decisão final da presente representação. Ou seja, o responsável está se escusando, mais uma vez, em discussões intermináveis, seja no âmbito judicial, seja no âmbito do TCU, para deixar de dar cumprimento a reiteradas deliberações desta Corte dirigidas ao próprio Creci/RS. Enquanto isso, o responsável vem suprindo as necessidades de pessoal do conselho mediante a contratação de cargos em comissão, conforme demonstrado na tabela juntada à peça 11, p.7-8. Em pesquisas realizadas na internet, incluindo o site do conselho, não foi identificada qualquer notícia ou edital relativo a concurso/seleção de pessoal no âmbito do Creci/RS.
76.	A alegação do responsável de que promoveu a regularização da situação de 43 funcionários, sendo 38 demitidos e 5 convertidos para cargos comissionados, não corresponde à realidade, haja vista que a relação de pessoal juntada à peça 11 comprova que foram demitidos na sua gestão 29 funcionários ao todo, sendo admitidos, em contrapartida, 29 cargos em comissão, dos quais 11 foram exonerados na própria gestão. Ou seja, os efeitos das demissões no quadro de pessoal não foram significativos.
77.	Já a alegação de que o custo das demissões poderia comprometer a gestão do conselho não merece acolhida, haja vista que as deliberações desta Corte vêm desde 2006, ou seja, há quase 15 anos. Neste período poderia ter sido efetuada uma programação de despesas indenizatórias. Somente na gestão do Sr. Márcio Bins Ely já decorreram mais de 4 anos. Outro aspecto importante é que a despesa com indenizações importaria em R$ 1.353.731,89 para demitir 47 funcionários, ao passo que, em consulta ao site do conselho, em seu balanço orçamentário, é possível identificar um saldo disponível ao final de 2019 no montante de R$ 3.707.805,21. Além disso, os cálculos apresentados são apenas uma estimativa, cabendo questionamento acerca das verbas indenizatórias efetivamente devidas, especialmente por se tratar de contratações irregulares. 
78.	Não procede, igualmente, a alegação de que, uma vez acolhida a tese de que o Conselho se reveste de personalidade de direito público, admitindo-se pertencente à administração indireta, estaria sujeito às regras contidas no Decreto n° 9.739/2019, que estabelece medidas de eficiência organizacional para o aprimoramento da administração pública federal direta, fundacional e autárquica, devendo ser submetida a proposta de realização de concurso público ao Ministério da Economia até 31/05 de cada ano, indicando o plano anual de contratações de pessoal e demonstrar a necessidade de contratação/reposição de pessoal. Isto porque compete ao próprio conselho dispor sobre seu quadro de pessoal, tanto que o Creci/RS elaborou seu próprio Plano de Cargos e Salários, sem submeter ao crivo de qualquer autoridade superior, assim como admitir e demitir funcionários, conforme já consignado no item 15 desta instrução.
79.	Pelos fundamentos apresentados na presente instrução, devem ser rejeitadas a alegações de defesa apresentadas pelo responsável, aplicando-lhe a multa prevista no art.58, inciso II, da Lei 8.443/1992.
80.	Adicionalmente deverá ser expedida ciência ao Creci/RS acerca da necessidade de dar cumprimento às determinações anteriores desta Corte sobre a matéria, na forma definida na Resolução TCU 265/2014, art. 7º, uma vez que o art. 5º da mesma Resolução estabelece que não serão expedidas determinações para o mero cumprimento de entendimentos consolidados pelo Tribunal.
PROPOSTA DE ENCAMINHAMENTO
81.	Diante exposto, submetem-se os autos à apreciação superior com as seguintes proposições: 
	81.1. que a presente representação seja conhecida, uma vez atendidos os requisitos de admissibilidade previstos nos arts. 235 e 237, inciso III, do Regimento Interno/TCU, para, no mérito, ser considerada procedente;
	81.2. que sejam rejeitadas as alegações de defesa apresentadas por Flavio Koch (CPF: XXX.512.320-XX) aplicando-lhe a multa prevista no art.58, inc. VII, da Lei 8.443, de 16 de julho de 1992, e fixando-lhe o prazo de quinze dias, a contar da notificação, para comprovar, perante o Tribunal (art. 214, inciso III, alínea 'a' do Regimento Interno) , o recolhimento da dívida aos cofres do Tesouro Nacional, atualizada monetariamente desde a data do acórdão até a do efetivo recolhimento, se for paga após o vencimento, na forma da legislação em vigor;
	81.3. que sejam rejeitadas as alegações de defesa apresentadas por Marcio Ferreira Bins Ely (CPF: XXX.627.650-XX) ,  aplicando-lhe a multa prevista no art. 58, II, da Lei 8.443, de 16 de julho de 1992, e fixando-lhe o prazo de quinze dias, a contar da notificação, para comprove, perante o Tribunal (art. 214, inciso III, alínea 'a' do Regimento Interno) , o recolhimento da dívida aos cofres do Tesouro Nacional, atualizada monetariamente desde a data do acórdão até a do efetivo recolhimento, se for paga após o vencimento, na forma da legislação em vigor;
	81.4. que seja autorizada, desde logo, nos termos do art. 28, inciso II, da Lei n° 8.443, de 1992, a cobrança judicial das dívidas indicadas nos subitens precedentes, caso não atendidas as notificações;
	81.5. que seja dada ciência ao Conselho Regional de Corretores de Imóveis 3ª Região - Creci/RS, do seguinte:
	81.5.1. conforme  definido por esta Corte no Acórdão 341/2004-TCU-Plenário, subitem 9.2.5, as disposições normativas internas dos conselhos de fiscalização de profissões regulamentadas que cuidam da organização de seu quadro de pessoal, conforme lhes autorizam as respectivas leis instituidoras, devem adequar-se ao disposto no art. 37, inciso V, da Constituição Federal, com a redação dada pela Emenda Constitucional 19/98, de forma que as funções de confiança sejam exclusivamente ocupadas por empregados do quadro efetivo, e os cargos em comissão, a serem preenchidos por empregados do quadro efetivo nas condições e limites mínimos a serem fixados por instruções dos conselhos federais, sejam destinados apenas às atribuições de direção, chefia e assessoramento, podendo ser adotados como referencial os parâmetros fixados no art. 14 da Lei 8.460/92;
	81.5.2.  deve adotar providências com vistas à rescisão dos contratos de trabalho dos funcionários admitidos sem concurso público a partir de 18/5/2001, bem como à realização do competente concurso público para suprir as vagas  abertas, em cumprimento a reiteradas determinações desta Corte por meio do Acórdão 936/2006-TCU-Plenário, Acórdão 1203/2007-TCU-Plenário e Acórdão 560/2011-TCU-Plenário,  e ainda o Termo de Ajustamento de Conduta - TAC firmado entre o Ministério Público do Trabalho e o CRECI/RS, em 9/4/2007, em fase de execução (0108600-95.2009.5.04.0024) ;
	81.5.3. deve informar a esta Corte as providências adotadas para cumprimento das deliberações desta Corte mencionadas acima, incluindo essas informações, assim como os resultados alcançados com as medidas adotadas, em registros analíticos no relatório de gestão a ser oportunamente encaminhado ao Tribunal para exame por ocasião da apreciação das contas (art. 106, §§ 4° a 6°, da Resolução-TCU 259/2014) ;
	81.6. que seja expedida comunicação ao Ministério Público do Trabalho - Procuradoria Regional do Trabalho da 4ª Região - Porto Alegre/RS, autor da representação, acerca da deliberação adotada."
	É o Relatório.

8.1. de Marcio Ferreira Bins Ely: Francisco Carlos Dornelles, OAB/RS 44.903. 
8.2. de Flávio Koch: Marco José Stefani, OAB/RS 44.562.

Não há.

REPRESENTAÇÃO. CRECI/RS. OBRIGATORIEDADE DE CONTRATAÇÃO MEDIANTE CONCURSO PÚBLICO POR CONSELHOS PROFISSIONAIS A PARTIR DE 18/5/2001. RESISTÊNCIA EM SUBSTITUIR OS TRABALHADORES CONTRATADOS DE FORMA IRREGULAR. DESCUMPRIMENTO DO TAC FIRMADO ENTRE O CRECI/RS E O MPT. DESCUMPRIMENTO DE DETERMINAÇÕES DESTA CORTE. FALECIMENTO DE UM DOS RESPONSÁVEIS. CONHECIMENTO. PROCEDÊNCIA. MULTA.

REPRESENTAÇÃO (REPR)

Secretaria do TCU no Estado do Rio Grande do Sul - SEC/RS e Secretaria de Controle Externo do Trabalho e Entidades Paraestatais - SecexTrabalho.

Trata-se da Representação formulada pela Procuradoria Regional do Trabalho da 4ª Região - Ministério Público do Trabalho, acerca do fato de o Creci/RS seguir resistindo à obrigação de realizar concurso público e de substituir os trabalhadores irregulares admitidos sem concurso público a partir de 18/5/2001, descumprindo o Termo de Ajustamento de Conduta - TAC celebrado entre o Ministério Público do Trabalho e o referido Conselho em 9/4/2007 (peça 1, p.24-27) . 
2.	Por meio do Termo, o Conselho assumiu a obrigação de abster-se de nomear, admitir, contratar trabalhadores, a qualquer título, sem prévia aprovação em concurso público, ressalvadas as nomeações para cargos em comissão, bem como de realizar, até julho de 2008, concurso público para selecionar empregados, em substituição daqueles admitidos sem concurso público após 18 de maio de 2001, que deveriam ter seus contratos rescindidos dentro do mesmo prazo.
3.	Expirado o período concedido para o cumprimento do Termo firmado, foi proposta ação de execução do TAC, autuada sob o nº 0108600-95.2009.5.04.0024 junto à Justiça do Trabalho.
4.	A matéria foi apreciada por este Tribunal no TC-Processo 003.285/2006-1, por meio dos Acórdão 936/2006-TCU-Plenário e 1203/2007-Plenário, ambos de minha relatoria, bem assim no âmbito do TC-Processo 008.888/2008-5, mediante o Acórdão 560/2011-TCU-Plenário, de relatoria do Min. Subst. André Luís de Carvalho, nos quais o Tribunal considerou procedente a representação, aplicou multa aos responsáveis e considerou graves as irregularidades verificadas. 
5.	No Acórdão 936/2006-TCU-Plenário, esta Corte determinou que o Creci/RS cumprisse o art. 37, inciso II, da Constituição Federal e a Súmula 231 da Jurisprudência do TCU e adotasse providências para rescisão dos contratos de trabalho ilegalmente firmados. Já no Acórdão 1203/2007-TCU-Plenário decidiu aplicar ao Sr. Edmundo Carlos de Freitas Xavier, ex-Presidente do Creci/RS no período dos fatos analisados naquele processo, a multa prevista no art. 58, § 1º, da Lei 8.443/1992, no valor de quatro mil reais, determinar ao Creci/RS o efetivo cumprimento do Termo de Ajustamento de Conduta - TAC, firmado com a Procuradoria Regional do Trabalho da 4ª Região em 09/04/2007, sem prejuízo de abster-se de efetuar novas contratações de pessoal sem a realização do pertinente processo seletivo.
6.	Por sua vez, esta Corte, ao deliberar sobre os fatos apurados no Acórdão 560/2011-TCU-Plenário, aplicou ao Sr. Flávio Koch a multa prevista no art. 58, inciso II, da Lei 8.443/1992, no valor de vinte mil reais, e inabilitou o aludido dirigente para o exercício de cargo em comissão ou função de confiança no âmbito da Administração Pública Federal, pelo prazo de 5 (cinco) anos.  Mais uma vez, o Tribunal considerou que deveria ser expedida determinação ao Creci/RS para que rescindisse os contratos de trabalho ilegalmente firmados, a partir de 18/5/2001. 
7.	Para instruir este processo, a SecexTrabalho realizou a audiência dos Srs. Flávio Koch e Marcio Ferreira Bins Ely, ex-presidentes do Creci/RS, para que apresentassem razões de justificativa quanto às seguintes irregularidades:  
	7.1. Flávio Koch:
"a) omissão na adoção de providências com vistas à rescisão dos contratos de trabalho dos funcionários admitidos sem concurso público a partir de 18/5/2001, descumprindo as seguintes deliberações desta Corte: Acórdão 936/2006-TCU-Plenário, Acórdão 1203/2007-TCU-Plenário e Acórdão 560/2011-TCU-Plenário; 
b) novas admissões de funcionários sem a realização de prévio concurso público após 5/5/2008, observando-se que as admissões realizadas até aquela data já foram apreciadas no âmbito do TC-Processo 008.888/2008-5 (Acórdão 560/2011-TCU-Plenário) , descumprindo as seguintes deliberações desta Corte: Acórdão 936/2006-TCU-Plenário, Acórdão 1203/2007-TCU-Plenário e Acórdão 560/2011-TCU-Plenário."
7.2. Marcio Ferreira Bins Ely:
"a) omissão na adoção de providências com vistas à rescisão dos contratos de trabalho dos funcionários admitidos sem concurso público a partir de 18/5/2001, durante o período de sua gestão à frente do Conselho Regional de Corretores de Imóveis 3ª Região - CRECI/RS, bem como a realização do competente concurso público para suprir as vagas abertas, descumprindo as deliberações desta Corte nos Acórdão 936/2006-TCU-Plenário, Acórdão 1203/2007-TCU-Plenário e Acórdão 560/2011-TCU-Plenário, bem como o Termo de Ajustamento de Conduta - TAC entre o Ministério Público do Trabalho e o CRECI/RS, em 9/4/2007, cuja execução encontra-se em discussão na esfera judicial (0108600-95.2009.5.04.0024) ."
8.	As razões de justificativa do Sr. Flávio Koch sustentam a inexistência de irregularidade quanto à obrigação de realizar concurso público e de substituir os trabalhadores irregulares, invocando, em resumo que:
	8.1. os Conselhos não podem ser enquadrados como autarquias puras, de forma que a sua natureza jurídica é a da associação pública com estrutura de direito privado, razão pela qual podem prover cargos sem realizar concurso público;
	8.2. a Lei 6.530/78 e o Decreto 81.871/78 instituíram estruturas de direito privado nos Conselhos Federal e Regionais dos Corretores de Imóveis, já que os respectivos funcionários [eram] então vinculados ao regime celetista; 
	8.3. a realização de concurso público enseja o cumprimento de estágio probatório e a obtenção de estabilidade, consequências incompatíveis com o regime celetista.
9.	Já as razões de justificativa do Sr. Marcio Bins Ely dizem, em síntese, que: 
	9.1. a PEC 108/2019 (PEC dos Conselhos) , em tramitação no legislativo federal,  trata da natureza jurídica dos conselhos, cuja intenção é tornar os Conselhos de profissões regulamentadas em entidades privadas, mantendo o regime celetista aos empregados;
	9.2. as contratações irregulares, ou seja, aquelas realizadas posteriormente a 18/5/2001 de forma direta, se deram por gestores anteriores, que estiveram à frente da Entidade até 31/12/2015; a sua gestão, em primeiro mandato, abrangeu o período de 2016 a 2018, sendo reeleito para a Gestão 2019-2021;
	9.3. a relevância dos serviços prestados pelo Conselho, bem assim as dificuldades para proceder à demissão de empregados em gozo de férias, licença-saúde e licença-maternidade o impediram de realizar mais demissões, a fim de evitar a descontinuidade do serviço público delegado, em face da necessidade de planejamento orçamentário e financeiro adequado para que assim pudesse proceder;
	9.4. foi aprovado recentemente o Plano de Cargos e Salários (PCS) , que se encontra agora na fase de implantação, sendo necessária a sua inserção no quadro de pessoal para posterior realização da seleção pública. Assim, os empregados em situação irregular serão demitidos após a posse dos novos concursados;
	9.5. o TAC firmado com o Conselho é inexigível e a entidade não estaria obrigada a realizar concurso público para a admissão de seus empregados;
	9.6. a dispensa dos empregados tidos como irregulares somente seria exigível a partir do trânsito em julgado do Recurso Extraordinário n° 758168 (ocorrido em 04/11/2015) e não a partir de 18/05/2001, uma vez que foi a decisão do Recurso Extraordinário daquela ação que fez coisa julgada formal e material para o Creci/RS, sobretudo, por considerar que o TAC anteriormente firmado em 09/04/2007 é inexigível, desobrigando-se de todos os termos ali impostos;
	9.7. os conselhos não ostentam status de verdadeira autarquia, não tendo aplicabilidade o inciso II do art. 37 da CF; 
	9.8. caso o entendimento seja o de que os Conselhos se revestem de personalidade de direito público, admitindo-se pertencentes à administração indireta, estariam, então, sujeitos às regras contidas no Decreto n° 9.739/2019;
	9.9. não contratou pessoal no período citado por esta Corte (posterior a 18/05/2001) e, tão logo, assumida a gestão da entidade, adotou ações corretivas com o desligamento de 38 empregados e a assunção de cinco empregados regularizados mais recentemente aos cargos de livre provimento, totalizando como ação corretiva 43 empregados, em contrapartida aos 89 irregulares anteriores.
10.	Invocando esses argumentos, Marcio Bins Ely requer a extinção deste processo ou, alternativamente: a suspensão da presente representação até a conclusão do Projeto de Emenda dos Conselhos ¿ PEC n° 108/2019; e a adoção da data do trânsito em julgado da decisão da ação que teria tornado inexigível o TAC como marco inicial das providências quanto a eventuais dispensas/demissões dos empregados.
11.	Fixadas as ocorrências e a proposta de encaminhamento, passo ao exame dos elementos de defesa trazidos aos autos pelos responsáveis. 
12.	Os atos praticados por Flávio Koch estão devidamente comprovados nos autos, mediante a peça 11, p. 2 a 7, na qual estão listadas as admissões sem concurso público sob a sua responsabilidade. Além disso, o próprio responsável admite, na sua defesa, que promoveu essas admissões. 
13.	O responsável invoca principalmente a alegação de que a natureza jurídica dos Conselhos é de direito privado, de modo que a contratação por concurso/seleção pública seria desnecessária. No Tribunal, esse assunto já foi discutido extensivamente em outros processos sobre esta mesma irregularidade, que resultou na apenação do Sr. Flávio Koch, de modo que não entendo cabível, neste momento processual, alongar-me uma vez mais sobre o descumprimento reiterado da Súmula TCU 277, in verbis: 
"Por força do inciso II do art. 37 da Constituição Federal, a admissão de pessoal nos conselhos de fiscalização profissional, desde a publicação no Diário de Justiça de 18/5/2001 do acórdão proferido pelo STF no mandado de segurança 21.797-9, deve ser precedida de concurso público, ainda que realizado de forma simplificada, desde que haja observância dos princípios constitucionais pertinentes." (grifei) 
14.	Quanto aos contratos de trabalho irregulares, cabe destacar que o Acórdão 560/2011-TCU-Plenário estabeleceu prazo derradeiro para as rescisões. O Sr. Flávio Koch promoveu admissões até 17/8/2015, deixando de adotar providências de sua competência para rescisão desses contratos de trabalho, durante o período da sua gestão à frente do Creci/RS. 
15.	Dessa forma, o entendimento da unidade especializada é o de que, diante das sucessivas tratativas junto ao ex-presidente Flávio Koch, tanto deste Tribunal de Contas como do Ministério Público do Trabalho, em busca de sanear as irregularidades aqui descritas, quais sejam, a omissão na adoção de providências com vistas à rescisão dos contratos de trabalho dos funcionários admitidos sem concurso público a partir de 18/5/2001 e as novas admissões de funcionários sem a realização de prévio concurso público após 5/5/2008, torna-se imperiosa a aplicação de nova penalidade de multa ao responsável, desta feita, com fulcro no art. 58, inciso VII, da Lei 8.443/1992, especialmente em razão do deliberado e reiterado descumprimento de determinação desta Corte (Acórdãos 936/2006, 1203/2007 e Acórdão 560/2011-TCU-Plenário) .
16.	Ocorre que, em 31/7/2020, quando o processo estava em análise por minha assessoria, o Creci/RS, em seu site oficial, noticiou o falecimento do responsável. Em razão do óbito e considerando o caráter personalíssimo da multa, entendo, nos termos do art. 5º, inciso XLV, da Constituição Federal, que não cabe aplicação de penalidade ao Sr. Flavio Koch (v.g. Acórdão 3461/2017-TCU-Segunda Câmara, Relator Min. Subst. André Luís de Carvalho e Acórdão 1800/2015-TCU-Plenário, Relator Min. Vital do Rêgo) .
17. 	Passo à análise das manifestações emanadas pelo Sr. Marcio Bins Ely. 
18.	Em razão de a PEC 108/2019 (PEC dos Conselhos) se encontrar em tramitação no legislativo federal, o responsável afirma que a presente representação deveria ser extinta. O argumento não se sustenta, tendo em vista que a PEC é apenas uma possibilidade futura, sem certeza de que será concretizada, especialmente na formatação legislativa em que se encontra, podendo ter seu texto modificado pelo parlamento. 
19.	Ao responsável assiste razão quando afirma que as contratações irregulares se deram por gestores anteriores que estiveram à frente do Conselho. Entretanto, esse argumento não elide a não adoção de providências com vistas à rescisão dos contratos de trabalho dos funcionários admitidos sem concurso público, durante o período de sua gestão à frente ao Creci/RS. A omissão no cumprimento das deliberações anteriores desta Corte também persiste, visto que se encontrava à frente do Creci/RS desde 1/1/2016, tendo aprovado o Plano de Cargos e Salários apenas no final da sua gestão, em 2/9/2019, o qual ainda não havia sido implantado por ocasião da apresentação da sua defesa.
20.	O ex-presidente na gestão 2016-2019 requer que seja considerada, como data limite para exoneração dos funcionários irregulares, a do trânsito em julgado da decisão da ação que teria tornado inexigível o TAC (4/11/2015) e não 18/05/2001, o que está em dissonância com a jurisprudência desta Corte (Acórdão 1337/2012-TCU-Plenário, relator Min. José Jorge; Acórdão 341/2004-TCU-Plenário, relator Min. Walton Alencar Rodrigues; Acórdão 918/2015-TCU-Plenário, de minha relatoria; Súmula TCU 277) .
21.	Importa esclarecer que, em oposição ao alegado pelo responsável, a decisão de 1ª Instância acerca da execução do TAC foi revertida na 2ª Instância. O TRT-4ª Região deu provimento ao agravo interposto pelo MPT contra a decisão que determinou a perda do objeto do processo (peça 1, p.38-44) , determinando o prosseguimento da execução do TAC. O Creci/RS interpôs embargos, que não foram conhecidos, e depois recurso de revista, pendente de apreciação até o momento. Desse modo, a matéria ainda se encontra em análise no âmbito da Justiça do Trabalho. 
22.	A despeito disso, a execução do TAC não inviabiliza a atuação desta Corte, especialmente em razão da existência de deliberações anteriores adotadas em relação ao próprio Creci/RS e ainda pendentes de cumprimento.
23.	Consoante a relação de pessoal juntada à peça 11, os efeitos das demissões no quadro de pessoal não foram significativos. Não merece prosperar a alegação do responsável de que regularizou a situação de 43 funcionários, mediante 38 demissões e 5 conversões para cargos comissionados, haja vista que a sua gestão demitiu 29 funcionários ao todo, mas, em contrapartida, admitiu 29 em cargos comissionados, dos quais 11 foram exonerados ainda na sua administração. 
24.	O argumento de que os custos advindos das demissões poderiam comprometer a operação do Conselho não merece ser acolhido. Há quase 15 anos, desde 2006, esta Corte emite uma série de deliberações determinando a correção das irregularidades retratadas nestes autos. Somente na gestão do Sr. Márcio Bins Ely se passaram 4 anos. O tempo transcorrido é mais que suficiente para uma adequada programação financeira para o pagamento das despesas indenizatórias. 
25.	Não procede, igualmente, a alegação de que, uma vez acolhida a tese de que o Conselho se reveste de personalidade de direito público, estaria obrigado a submeter-se ao Decreto n° 9.739/2019. Consoante o Decreto 81.871/1978, que regulamenta a Lei 6.530/1978, compete ao próprio conselho dispor sobre seu quadro de pessoal, aprovar seu regimento e a previsão orçamentária para o exercício seguinte, tanto que o Creci/RS elaborou seu próprio Plano de Cargos e Salários, sem submeter ao crivo de qualquer autoridade ministerial superior, assim como admitir e demitir funcionários.
26.	A equipe especializada da SecexTrabalho, em pesquisas realizadas na internet, incluindo o site do Conselho, não identificou à época da instrução qualquer notícia ou edital relativo a concurso/seleção de pessoal no âmbito do Creci/RS. Ocorre que, minha assessoria, em pesquisa ao site do Creci/RS, verificou que recentemente, em 27/7/2020, foi lançado edital de processo seletivo para a contratação de 32 vagas. 
27.	Ademais, em 11/08/2020, foram adicionados novos elementos aos autos, dentre os quais, o cronograma do concurso, indicando que as provas tem previsão para serem realizadas em 18/10/2020 (peça 39) .
28.	Nessa mesma data, o Creci/RS apresentou pedido de sustentação oral, acostado à peça 40, informando a esta Corte que:
"Ocorre que o CRECI/RS e o Ministério Público do Trabalho da 4ª Região (MPT4) estão em tratativas para acordo, com possível repactuação do TAC, inclusive havendo pedido do próprio MPT4 para suspensão da execução perante a Justiça do Trabalho, já devidamente homologado, conforme anexo.
 (...) 
Mais: o CRECI/RS instituiu Plano de Cargos e Salários, gerando regras, ambiente e condições seguras para admissão, via seleção pública, de novos funcionários; ou seja, tomou todas providências legais para realização de seleção pública que, atualmente, está em andamento e visa contratação de 32 (trinta e dois) novos funcionários, devidamente aprovados - o cronograma, as publicações e o Edital acompanham essa peça informativa."
29.	Nesse sentido, o Creci/RS requer:
"a) a retirada de pauta da Representação (processo incluído na pauta da sessão Telepresencial de Plenário, prevista para 12/08/2020, às 14h30hs) ;
b) seja concedida suspensão do processo por 90 (noventa) dias, permitindo, assim, uma tranquila condução na tratativa de conciliação junto ao Ministério Público do Trabalho; 
c) alternativamente, se mantido na pauta, postula participação do advogado signatário na sessão Telepresencial de Plenário, com possibilidade de sustentação oral para eventuais esclarecimentos."
30.	Diante desses novos elementos, na sessão do dia 12/08/2020, após a realização da sustentação oral, atendi à solicitação da autarquia, retirando o processo de pauta para a reanálise das informações trazidas. 
31.	Não entendo cabível conceder o pedido de suspensão, em razão da tratativa de conciliação junto do MPT, visto que, desde 2007, o Creci/RS negocia com o Ministério Público a fim de solucionar o impasse. Há nos autos elementos suficientes para o desfecho do presente processo.
32.	A iniciativa para a realização do concurso público veio apenas em 2020, na gestão 2019-2021, cujo presidente é o Sr. Naor Eduardo da Silva Lagoas, mais de uma década depois do conhecimento das irregularidades por parte deste Tribunal.
33.	O Sr. Márcio Bins Ely teve 4 anos de sua gestão para realizá-lo, mas optou por descumprir determinações desta Corte, persistindo a irregularidade objeto de sua audiência, qual seja, a omissão na adoção de providências com vistas à rescisão dos contratos de trabalho dos funcionários admitidos sem concurso público a partir de 18/5/2001, visto que, apesar de afirmar que demitiu os funcionários irregulares, o impacto dessas demissões não foi significativo, consoante explicado no item 23 retro, bem como na realização de concurso público para suprir as vagas abertas, o que veio a ocorrer apenas no início da gestão do seu sucessor, quando o Creci/RS, enfim, decidiu dar encaminhamento às tratativas para realização do processo seletivo.
34.	Ante o exposto, considero pertinente a proposta da SecexTrabalho, no sentido de rejeitar as razões de justificativa do Sr. Marcio Bins Ely, aplicando-lhe a multa prevista no art. 58, inciso II, da Lei 8.443/1992.
35.	Ademais, no sentido de "reorientar a atuação administrativa do jurisdicionado e evitar a repetição de irregularidade", conforme o disposto no art. 9º, inciso I, da novel Resolução/TCU 315/2020, cabível a expedição de ciência ao Creci/RS acerca da necessidade de dar cumprimento às determinações anteriores desta Corte sobre a matéria.
	Ante o exposto, manifesto-me por que seja adotada a deliberação que ora submeto a esse Colegiado.
T.C.U., Sala das Sessões, em 26 de agosto de 2020.
MARCOS BEMQUERER COSTA
Relator